【裁判字號】    99,保險上易,3
【裁判日期】    991110
【裁判案由】    給付保險金
【裁判全文】
臺灣高等法院高雄分院民事判決       99年度保險上易字第3號
上  訴  人  新光人壽保險股份有限公司
法定代理人  甲○○
訴訟代理人  丙○○
            乙○○
被 上 訴人  丁○○
訴訟代理人  李慶榮律師
            孫守濂律師
            許泓琮律師
上列當事人間請求給付保險金事件，上訴人對於民國98年12月29
日臺灣屏東地方法院97年度保險字第4 號第一審判決提起上訴，
本院於99年10月27日言詞辯論終結，判決如下：
    主  文
上訴駁回。
第二審訴訟費用由上訴人負擔。
    事實及理由
一、被上訴人起訴主張：依兩造間所約定之三份保險契約，其中
    ：(一)民國78年5 月19日訂立保單號碼T0000000之「新光年年
    如意終身壽險保險單」，其中之附約約定之意外傷害及綜合
    給付，最高保險金額合計為新臺幣（下同）40萬元；(二)85年
    10月22日訂立保單號碼GN545635之「新光新防癌終身保險單
    」，其中之附約約定之平安意外傷害保險給付，最高保險金
    額為100 萬元；(三)95年2 月24日訂立保單號碼E031409 之「
    新光企業團體意外保險單」，其中約定每名被保險人之意外
    身故殘廢保險給付，金額最高為200 萬元。嗣被上訴人於95
    年5 月22日下午6 時57分許，騎乘車牌SB2-788 號之輕型機
    車下班回家，途經屏東縣九如鄉○○路與大仁西街口時，遭
    不詳車號之自小客車超速擦撞倒地。被上訴人因而受有頭部
    外傷、高血壓、臉部撕裂傷、全身多處擦傷、右顱內出血併
    左側肢體癱瘓等傷害。經送醫搶救並進行術後復健治療，迄
    今仍留有左側肢體癱瘓之後遺症。被上訴人既因車禍受傷致
    左側偏癱，亦即左側上、下肢各有三大關節中之兩關節以上
    機能完全喪失，依上訴人所擬定意外傷害保險附約條款第10
    條及其附表第二級第八項之約定，上訴人應給付之意外殘廢
    保險金之金額應為附約保險金金額340 萬元（40萬元＋100
    萬元＋200 萬元）之75% 即255 萬元。但上訴人竟僅依附表
    第三級，給付50% 即170 萬元而已（上訴人尚曾給付計85,
    880 元，此部分係基於醫療次數及住院日數計算合計而來，
    惟本件雙方有爭執者，乃為被上訴人之殘廢是否出於意外及
    殘廢程度之級數，與醫療次數及住院日數無關，故不在本件
    被上訴人主張範圍內）。迨被上訴人向上訴人申訴，上訴人
    竟以被上訴人有高血壓病史，疑被上訴人是因為中風而導致
    車禍之發生，欲追回理賠金，然被上訴人於車禍發生之前，
    未曾有高血壓之症狀及就診紀錄，經數次向上訴人申請補足
    25% 之理賠差額即85萬元，均未能獲得上訴人善意回應。被
    上訴人向保險事業發展中心保險申訴調處委員會（下稱保發
    會）申請調處，保發會之調處結果亦建議上訴人宜依第二級
    第八項給付殘廢保險理賠金，然迄今上訴人乃置之不理等情
    ，爰依上開保險契約之法律關係，求為命：上訴人給付被上
    訴人85萬元及自96年8 月31日起至清償日止，按週年利率10
    % 計算之利息。
二、上訴人則以：被上訴人應就「非由疾病引起」之外來突發事
    故以致殘廢之有利於己之事實，負舉證之責任。依寶建醫院
    出院病歷摘要所示，被上訴人確實有Hypertension（高血壓
    ）病史；再依被上訴人事故當時之主治醫院即屏東基督教醫
    院診斷證明書所示，亦記載被上訴人有高血壓，且依其就診
    病歷摘要表所述，「……腦部電腦斷層檢查證實是：右側腦
    內基底核（此為自發性顱內出血最常見位置，一般創傷性顱
    內出血會看見出血在腦的表面，而不是只在腦的深處─基底
    核的位置）……」顯示被上訴人係自發性腦出血導致，而自
    發性腦出血主要原因為長期的高血壓，故被上訴人係因腦出
    血（即腦中風）之疾病，導致腦內血塊壓迫神經造成癱瘓；
    又依高雄榮民總醫院函覆原審可知，被上訴人確因其「自發
    性顱內出血」疾病。足見被上訴人係先因其高血壓病發腦溢
    血造成失控打滑倒地滑行，再受不明車輛擦撞發生車禍，故
    其癱瘓殘廢情狀係因其自發性腦出血疾病所致，不符系爭保
    險契約條款所稱「意外傷害事故」，上訴人並無給付保險金
    之責任等語，資為抗辯。
三、原審為被上訴人全部勝訴之判決，上訴人不服提起上訴，上
    訴聲明：(一)原判決廢棄。(二)被上訴人在第一審之訴及假執行
    之聲請均駁回。(二)第一、二審訴訟費用由被上訴人負擔。被
    上訴人答辯聲明：(一)上訴駁回。(二)第二審訴訟費用由上訴人
    負擔。
四、兩造不爭執之事實：
  (一)被上訴人為第二級殘廢，若保險事故相符（保險事故為非疾
    病引起之意外傷害），上訴人應給付被上訴人之殘廢保險金
    合計為保額340 萬元乘以75% 等於255 萬元。
  (二)上訴人前誤以意外傷害第三級殘廢計算，已經給付被上訴人
    合計保額340 萬元乘以50% 等於170 萬元之殘廢保險金。另
    因意外傷害之醫療及住院而給付合計85,880元之保險金。
  (三)被上訴人當日受傷後，隨即被送往屏東基督教醫院急診，檢
    查發現有右側腦內基底核出血併左側肢體癱瘓、頭部外傷、
    臉部撕裂傷及多處擦傷等傷害；當時血壓為159/101mmHg （
    正常血壓：收縮壓120-140 ，舒張壓79-90mmHg ），經診斷
    為高血壓。
五、本件兩造所爭執之處，在於：被上訴人左側偏癱之殘廢，係
    疾病所引起，抑或意外傷害造成？詳言之，被上訴人當日受
    傷送醫所發現之右側腦內基底核出血，究係車禍倒地所致傷
    害之一部分？抑或被上訴人當時因高血壓病發之自發性腦出
    血所致，而自己騎機車失控摔倒？茲說明如下：
  (一)按意外傷害保險係在承保被保險人非由疾病引起之外來突發
    事故所致傷害及其所致殘廢或死亡之損失，而人之傷害或死
    亡之原因，其一來自內在原因，另一則為外來事故（意外事
    故），所謂外來事故（意外事故），係指內在原因以外之一
    切事故而言，其事故之發生為外來、偶然而不可預見。意外
    傷害保險契約之受益人請求保險人給付保險金，雖應證明被
    保險人係因意外事故而受傷害，惟受益人如證明該事故確已
    發生，且依經驗法則，其發生通常係外來、偶然而不可預見
    者，應認其已盡證明之責。於此情形，保險人如抗辯其非屬
    意外，自應就其抗辯之事實負證明之責，始符合舉證責任分
    配之原則（最高法院96年度台上字第28號裁判要旨參照），
    合先敘明。
  (二)依屏東縣政府警察局里港分局以98年7 月6 日里警交字第09
    80008773號函覆原審之被上訴人於95年5 月22日下午6 時57
    分許在屏東縣九如鄉○○村○○路與大仁西街口發生交通事
    故相關資料卷宗影本1 份（原審卷第207-223 頁），其中，
    報警之證人龔軒冬於警詢中證述：伊到達車禍現場時，看見
    一輛機車和一位老先生倒在地上，伊立刻打電話110 報警，
    請警方處理並救人。……伊確定這是一件肇事逃逸案，因為
    在伊到達之前有一對夫妻已在現場，他二人開一輛藍色小貨
    車，並從他二人交談中，聽出是一輛轎車肇事後逃逸等語明
    確（原審卷第214 頁），核與到現場處理之員警經勘測後所
    繪製之道路交通事故現場圖所示之情狀相符（原審卷第210
    頁），堪信該證人所述無訛，被上訴人確係騎機車遭不明汽
    車碰撞而倒地受傷。茲析述之：
  1.依道路交通事故現場圖所示，路面上有被上訴人機車刮地痕
    、不明汽車煞車痕各1 道，且該汽車煞車痕末端有被上訴人
    血跡（參照被上訴人傷勢，其主要流血部位應係臉部撕裂傷
    及頭部外傷），而倒地之機車係前輪朝向血跡處，前輪與血
    跡相距僅約1 公尺，顯無法排除該汽車煞車痕與被上訴人受
    傷有關，足認除被上訴人自己騎機車以外，確有不明汽車參
    與此交通事故。
  2.依員警在道路交通事故現場圖上特別註明：「機車倒地時左
    方向燈仍動作中」等語，可見被上訴人於事故發生前，應已
    有預備左轉而按下左方向燈之動作，核與被上訴人機車刮地
    痕之起點，適於進入交岔路口前之位置相符，可見被上訴人
    係沿黃金路向東行駛，至與大仁西街交岔路口前，按下左方
    向燈擬左轉大仁西街或迴轉，其預備轉彎時，衡情必然減速
    ，但未及左轉或甫左轉之初，即發生事故倒地，其機車刮地
    痕於焉開始。依機車刮地痕及血跡之位置，可見被上訴人係
    連人帶車，瞬間以幾近直線之角度，沿黃金路向前刮地滑行
    長達約20公尺，在物理力學上，顯非被上訴人機車減速預備
    左轉或甫左轉時之動能、方向所及，因此被上訴人於事故發
    生時，必係自機車後方受到向前推撞之外力，且力道非輕；
    此一情形，亦核與被上訴人機車後方損壞位置大致相符，有
    照片2 張附卷可佐（原審卷第222 頁）。
  3.前揭汽車煞車痕，較之被上訴人機車刮地痕為靠車道內側之
    斜線，從起點至末端（血跡處）長約11.2公尺，但若自汽車
    煞車痕末段回顧起點並延伸視線，追溯其來向，則延伸結果
    ，適與被上訴人機車刮地痕之起點交會，可見造成該汽車煞
    車痕之不明汽車，曾行經被上訴人受外力推撞因而發生事故
    之位置點，且係通過該點後約9-10公尺，汽車煞車痕於焉開
    始，可見該不明汽車通過上述該點時，必有明顯之突發狀況
    ，該汽車駕駛人經反應時間，即緊急煞車（設以時速60公里
    計算，若反應時間0.6 秒，即已前進10公尺），始能就該汽
    車煞車痕位置為合理解釋；況依煞車痕長達11.2公尺，可見
    車速偏高。
  4.以上關於被上訴人機車刮地痕之分析，與關於汽車煞車痕之
    分析，互核相符，可見被上訴人機車刮地痕之起點，即被上
    訴人發生事故之位置點，同一時空，唯有該不明汽車自被上
    訴人機車後方大力推撞，方能提供被上訴人機車刮地滑行長
    達20公尺之動能及動向；另一方面，該不明汽車駕駛人突然
    緊急煞車之原因，自係碰撞被上訴人機車而有所發覺。足堪
    認定被上訴人確係騎機車遭不明汽車自後推撞，始發生車禍
    倒地受傷。此外，保發會由上述資料研判，亦指出：「被保
    險人不太像是倒地後才被後車擦撞，其事故應是被保險人被
    擦撞後倒地」、「然因發生於交通事故（被保險人騎機車被
    小客車擦撞) 之後，很多可能是因意外交通事故導致血壓急
    劇上升導致腦血管出血，且將保險人事故發生之前因後果做
    一整理排序，實難排除與意外事故無相關」等語，有保發會
    調處結果報告書1 份附卷可參（原審卷第42頁），結論大致
    相同。
  5.至上訴人辯稱被上訴人應係先於行車中因高血壓病發，腦溢
    血造成失控打滑倒地滑行云云，除忽略上述被上訴人預備左
    轉，以致動能及方向顯不足直線刮地滑行20公尺之因素外，
    亦忽略機車油門係由右手把控制，縱令被上訴人先因右側腦
    出血而導致左側偏癱，然其右手係由左腦控制，右手單手仍
    可控制機車油門、煞車及行車方向，不至於失控摔倒，且衡
    情若被上訴人案發當時係因自身突發性腦溢血而倒地，勢必
    神智趨於模糊、肢體動作逐漸失控，此時若突然遭他車撞擊
    ，衡情在已意識漸失之情形下，理應人車分離，人與車分別
    跌落在不同之處，方符常理。惟觀諸屏東縣警察局道路交通
    事故現場圖所示，被上訴人之血跡位置正好在機車前後方，
    且正係自小客車煞車痕之末端；顯見被上訴人遭撞之當時，
    意識清楚，遽遭撞擊驚嚇時，本能反應即抓緊車把用力控制
    車頭方向以免跌倒，但因撞擊力甚大，始連人帶車失控摔倒
    並往前刮行2O公尺，並非先有腦部出血之情形。益徵上訴人
    所臆測車禍經過之詞，違背論理法則及經驗法則，不足採信
    。上訴人聲請本件送國立交通大學車輛行車事故鑑定中心：
    依現場照片等相關跡證研判，被上訴人係先自行倒地後遭不
    明車輛擦撞抑或係遭不明車輛擦撞後倒地云云，惟本院認被
    上訴人確係騎機車遭不明汽車自後推撞，始發生車禍倒地受
    傷，事證已明確，上訴人聲請送鑑定，核無必要，併此敘明
    。
  (三)依法務部法醫研究所98年9 月24日法醫理字第0980003718號
    函附之98年9 月21日法醫所（98）醫文字第0981102095號法
    醫文書審查鑑定書，鑑定人孫家棟教授表示：「所以由車禍
    到基底核出血（併有外傷）有連續性存在，而當時血壓亦有
    升高，所以難以把車禍的因子排除，所以就時間的因素看來
    再加上保險的用意（以被保險人考量的精神），應該歸因於
    『意外傷害』所致。」並指出：「旋轉性腦傷害（Shearing
    ForceInjury）是指傷害時頭部的轉動引起腦內部的扭轉而
    發生出血或軸突損傷（axonalinjury），此種出血多在腦深
    層（基底核常見），有人謂如同布丁在盤子內，當轉動盤子
    時可造成布丁的內部損害。」該鑑定結論為：「其左側偏癱
    應認定與車禍有關連性，除非保險人可舉證先有高血壓才擦
    撞的事實。」（原審卷第228-229 頁）足徵被上訴人所受之
    右側腦內基底核出血，確有可能係上述車禍中所導致之旋轉
    性腦傷害。此外，保發會之調處結果，則表示：「較宜以意
    外事故之發生為主力近因，造成血壓升高至顱內出血，以為
    本案合理之案情發展」等語，有保發會調處結果報告書1 份
    在卷可考（原審卷第39頁），亦符合意外傷害保險事故之結
    論。再依經驗法則，車禍受傷之發生，通常係外來、偶然而
    不可預見者，而被上訴人既已證明車禍之發生及車禍導致被
    上訴人腦出血之通常可能性存在，故應認被上訴人就其意外
    傷害保險事故之發生，已盡舉證之責。
  (四)至屏東基督教醫院關於被上訴人於95年5 月22日下午7 時26
    分急診之就診病歷摘要表，雖記載該院神經外科主任董明正
    醫師認為：「腦部電腦斷層檢查證實是：右側腦內基底核（
    此為自發性顱內出血最常見位置，一般創傷性顱內出血會看
    見出血在腦的表面，而不是只在腦的深處─基底核的位置）
    」等語（見原審卷第56頁），然其僅係就所謂「腦內基底核
    」為一般性、原則性之補充說明，並非就個案作確定性之判
    斷；其亦未表示腦內基底核出血，必定係自發性顱內出血，
    當然不排除非自發性顱內出血之其他情形。例如旋轉性腦傷
    害，即常有可能造成腦內基底核出血。故不容僅憑該以一般
    性、原則性之判斷說明，即推認被上訴人之腦內出血絕對與
    本件車禍無關。上訴人聲請本件送國立台灣大學醫學院附設
    醫院鑑定：造成被上訴人左側偏癱殘疾之「基底核出血」是
    否係因「高血壓病發腦溢血」所致云云，依上說明，本院認
    無必要。至高雄榮民總醫院以98年1 月20日高總管字第0980
    000597號函覆原審，該院神經內科主任盧玉強醫師認為：「
    車禍之顱外傷與腦出血可以同時發生。換言之，可以腦出血
    先發生，控制不好，發生車禍。其次車禍造成腦出血也可解
    釋，但是依董醫師之判斷，本人也同意第一優先為腦出血（
    疾病引起），其次為車禍引起」云云（原審卷第172-173 頁
    ），除足以證明車禍之撞擊，確實會造成腦內出血之傷害外
    ，其判斷與董明正醫師相同，仍係認為腦內出血所致之傷害
    ，第一優先即較有可能者，一般而言多是係出於自身之疾病
    ，但被上訴人本身在車禍前既無高血壓方面之疾病，當難憑
    此推論是出自身疾病導致出血之結果；且其既稱「其次為車
    禍引起」等語，即車禍本身之撞擊也是被上訴人顱內出血之
    原因之一；再佐以屏東基督教醫院在被上訴人之病歷中記載
    : 「於一般病房期間，因主訴頸部疼痛，疑似頸椎損傷，故
    予追蹤頸部X 光檢查顯示：無明顯損傷」等語、診斷證明書
    中亦記載：頭部外傷、臉部撕裂傷等情，即知被上訴人在車
    禍發生時，因頭部確有劇烈扭轉、及頭部遭受擦撞，始有事
    後頸部疼痛及此等傷害之情狀，此等車禍對於頭部之衝擊，
    自足以引發腦內基底核出血之傷害。上訴人又辯稱：被上訴
    人有高血壓病史云云，無非引用寶建醫院關於被上訴人自95
    年6 月5 日至同年月19日住院之出院病歷摘要，以英文記載
    被上訴人兩週前有高血壓及交通意外而在屏東基督教醫院開
    顱清除右側基底核腦出血之病史（This 60 year-old male
    patient had the history of Hypertension and a
    traffic accident with craniotomy remove of right
    ICH S/P for 2 weeks)（原審卷第51頁），而屏東基督教醫
    院95年6 月5 日診斷證明書，亦的確記載上訴人高血壓（原
    審卷第55頁）；然被上訴人之前在寶建醫院未有任何診療紀
    錄，有寶建醫院97年10月21日診斷證明書1 紙附卷可稽（原
    審卷第100 頁），前揭屏東基督教醫院之就診病歷摘要表，
    第一行即記載被上訴人「無特殊的疾病史」（原審卷第56頁
    ），被上訴人於本案發生前，從未有過高血壓之病史，亦不
    曾因罹患高血壓而有就醫之事實，此有中央健康保險局函覆
    被上訴人之就醫明細表可稽（原審卷第154 至157 頁）。此
    外，復查無被上訴人於此車禍前曾罹患高血壓之任何證據，
    可見上訴人所謂之高血壓病史（意指被上訴人於此車禍前有
    高血壓病史），其實僅係被上訴人於95年6 月5 日自屏東基
    督教醫院轉院至寶建醫院時附帶之屏東基督教醫院病歷資料
    ，並非事實。是上訴人辯稱被上訴人騎機車因高血壓病發而
    自己摔倒云云，顯屬無據。況屏東基督教醫院依被上訴人入
    院檢查時之血壓確實高於正常範圍，故診斷被上訴人有高血
    壓，固非無憑；但被上訴人轉院至寶建醫院體檢時，血壓為
    120/72mmHg，有前揭寶建醫院之出院病歷摘要1 份在卷可憑
    （原審卷第51頁），明顯已降至正常血壓範圍，無高血壓可
    言，可見被上訴人僅於車禍後發生短暫之高血壓，可能係車
    禍受傷所致之暫時現象而已。況上訴人前已給付意外傷害保
    險事故之第三級殘廢保險金及醫療、住院保險金總計1,785,
    880 元，即認定被上訴人符合意外傷害保險事故後，復倒果
    為因以不實之高血壓病史為由，否認被上訴人符合保險事故
    ，違背誠信原則。是以，上訴人所辯被上訴人受傷非屬意外
    之理由，均難採憑。
  (五)綜上，足認被上訴人已證明其右側腦內基底核出血，應係車
    禍倒地所致傷害之一部分，故其左側偏癱之殘廢，確屬非疾
    病引起之意外傷害所造成，可見被上訴人之殘廢與上訴人所
    承保意外傷害之保險事故相符，上訴人自應依保險契約給付
    被上訴人足額之殘廢保險金，扣除已給付部分，尚應給付殘
    廢保險金之差額85萬元。另按保險人應於要保人或被保險人
    交齊證明文件後，於約定期限內給付賠償金額，無約定期限
    者，應於接到通知後15日內給付之；保險人因可歸責於自己
    之事由致未在前項規定期限內為給付者，應給付遲延利息年
    利一分，保險法第34條定有明文，本件上訴人拒絕理賠顯可
    歸責於己，依卷附被上訴人96年7 月29日（96）美代請求保
    險理賠第002 號函、上訴人96年8 月16日（96）新壽理賠字
    第029 號函各1 份及先前兩造往來函文（見原審卷第28-37
    頁），可見被上訴人係以上訴人96年8 月16日拒絕理賠之通
    知，證明上訴人收受被上訴人業於96年7 月29請求給付殘廢
    保險金之差額之通知，加計15日後即96年8 月31日，作為法
    定遲延利息之起算日，故被上訴人請求上述法定遲延利息，
    核無不合。
六、綜上所述，被上訴人依保險契約之法律關係，請求上訴人給
    付85萬元及自96年8 月31日起至清償日止按週年利率10% 計
    算之利息，為有理由，應予准許。原審判命上訴人如數給付
    ，於法並無不合。上訴意旨，指摘原判決不當，求予廢棄改
    判，為無理由，應予駁回。
七、據上論結，本件上訴為無理由，依民事訴訟法第449 條第1
    項、第78條，判決如主文。
中    華    民    國    99    年    11    月    10    日
                            民事第五庭
                                審判長法官  蔡明宛
                                法      官  李昭彥
                                法      官  曾錦昌
以上正本證明與原本無異。
本件不得上訴。
中    華    民    國    99    年    11    月    10    日
                                書  記  官  黎  珍

司法院資訊處製作；財團法人民間司法改革基金會備份。
